【裁判字號】    94,訴,307
【裁判日期】    950123
【裁判案由】    排除侵害
【裁判全文】
臺灣桃園地方法院民事判決        九十四年度訴字第三０七號
原      告  丁○○
                      送達代.
                      市○○路.
訴訟代理人  張靜怡    律師
複  代理人  陳明宗    律師
被      告  甲○○
                      ０巷六四.
            戊○○○
            乙○○
                      ０巷六八.
上列當事人間請求排除侵害事件，於民國九十五年一月九日言詞
辯論終結，本院判決如下：
    主      文
原告之訴及其假執行之聲請均駁回。
訴訟費用由原告負擔。
    事      實
壹、原告方面：
一、聲明：
（一）被告甲○○應將坐落於桃園縣中壢市○○段第五四五地號
      土地上如附圖一所示編號第五四五之Ｂ地上物拆除後，返
      還予原告。
（二）被告戊○○○應將坐落於桃園縣中壢市○○段第五四八地
      號土地上如附圖一編號第五四八之Ｂ地上物拆除後，返還
      予原告。
（三）被告乙○○應將坐落於桃園縣中壢市○○段第五四九地號
      土地上如附圖一所示編號第五四九之Ｂ地上物拆除後，返
      還予原告。
（四）以上三項聲明，併願供擔保請准宣告假執行。
二、陳述：
（一）緣原告係坐落於桃園縣中壢市○○段第五四五地號、第五
      四八地號及第五四九地號土地之所有權人，於民國九十三
      年五月間向桃園縣中壢地政事務所申請土地界址鑑定後，
      始知悉系爭第五四五地號、第五四八地號、第五四九地號
      土地各遭鄰地所有權人無權占用，即被告甲○○搭蓋如附
      圖所示編號五四五之Ｂ部分之建物、被告戊○○○搭蓋如
      附圖所示編號五四八之Ｂ部分之鐵皮、被告乙○○搭蓋如
      附圖所示編號五四九之Ｂ部分之建物，經原告函請被告等
      人出面協商，然均未獲善意回應，爰依民法第七百六十七
      條規定，請求被告三人各自將其上開地上物拆除，並分別
      將土地返還給原告。
（二）對被告抗辯之陳述：
      最高法院九十四年度台上字第五五一號判決意旨，民法第
      四百二十五條之一或四十八年台上字第一四五七號判例之
      適用，係以土地及房屋原為同一人，而將土地及房屋同時
      或先後讓與相異之人為前提，本件被告等三人所有建物坐
      落之土地前手所有權人與原告所有之本件系爭土地前手所
      有權人均為李和雲，惟原告請求被告戊○○○排除侵害之
      部分，係被告戊○○○自行興建，至請求被告甲○○、乙○○部分，該被告二人所有之房屋部則係幸林建設有限公
      司（下稱幸林公司）所興建，自均無上開法理之適用。
三、證據：提出系爭第五四五地號、第五四八地號、第五四九地
    號土地所有權狀影本暨土地登記謄本、桃園縣中壢地政事務
    所函影本、桃園縣中壢市○○段第五四六地號、第五四七地
    號、第五五０地號土地登記謄本影本各乙件、照片影本八張
    、人文國際法律事務所函影本乙件、戶籍謄本三件、照片二
    十一張為證。
貳、被告方面：
一、聲明：駁回原告之訴及其假執行之聲請。
二、陳述：
    關於被告三人各自占用之部分，均願意購買，但價錢太高。
    另就如附圖編號五四八之Ｂ部分，倘若從被告戊○○○所有
    建物門前往後測量就無占用。再者，被告三人所有建物所坐
    落土地所有權之前手與原告所有系爭土地所有權前手均為李
    和雲，而當初李和雲係與幸林建設公司合建，再分別出售與
    承購戶後輾轉為被告三人取得，是以被告等三人就建物本體
    占用系爭土地部分，應有法定租賃關係存在。
參、本院依職權勘驗現場，並囑託桃園縣中壢地政事務所派員會
    同測量，製有勘驗筆錄及複丈成果圖。
    理      由
一、原告主張坐落於桃園縣中壢市○○段第五四五地號、第五四
    八地號及第五四九地號土地為其所有，而被告三人竟未經其
    同意無權占用上開土地並分別設地上物，而經原告函請被告
    等人出面協商，然均未獲善意回應，爰依民法第七百六十七
    條規定，請求被告三人各自將其上開地上物拆除，並分別將
    土地返還給原告等語；被告則以關於被告三人各自占用之部
    分，均願意購買，但價錢太高。另就如附圖編號五四八之Ｂ
    部分，倘若從被告戊○○○所有建物門前往後測量就無占用
    。再者，被告三人所有建物所坐落土地所有權之前手與原告
    所有系爭土地所有權前手均為李和雲，而當初李和雲係與幸
    林建設公司合建，再分別出售與承購戶後輾轉為被告三人取
    得，是以被告等三人就建物本體占用系爭土地部分，應有法
    定租賃關係存在等語資為抗辯。
二、本件（一）重測前之桃園縣中壢市○○段第九九之三四二、
    三四三、三四四、六一、六二、六三號六筆土地，原均為訴
    外人李和雲所有；又重劃前之中壢市○○段九九之一一二、
    一一三、一一四地號土地三筆土地則為訴外人何湘湘、林阿
    遠所有；另分別坐落於重測前之九九之六一、六三、一一二
    、一一四號土地上之第三二Ｏ建號、第三二二號建號建物原
    均係幸林建設有限公司（下稱幸林公司）興建而原始取得所
    有權，李和雲、何湘湘、林阿遠與幸林公司係共同將上開重
    測前之九九之六一、六三、一一二、一一四號土地及其上建
    物分別出售予承購戶後，轉輾登記為被告甲○○、乙○○所
    有；至重測前之第九九之三四二、三四三、三四四地號土地
    ，嗣後亦輾轉登記為原告所有；（二）嗣於七十七年間，重
    測前之第九九之一一二、一一三、一一四號各合併入第九九
    之六一、六二、六三號土地，經重測後，地號分別變更為第
    五四六地號、第五四七地號及第五五Ｏ地號；至重測前之第
    九九之三四二、三四三、三四四號土地，經重測後，地號亦
    分別變更為第五四五、第五四八、五四九地號；（三）上開
    建號為第三二Ｏ號、第三二二號建物中，關於附圖所示編號
    第五四五之Ｂ、第五四九之Ｂ部分係分別坐落於原告所有之
    第五四五地號、第五四九號土地；另被告戊○○○未經系爭
    土地所有權人同意之狀況下，於原告所有之系爭第五四八號
    土地上興建編號第五四八之Ｂ之地上物，而被告戊○○○所
    興建之上開地上物及第三二Ｏ建號、第三二二建號建物分別
    坐落於系爭土地之位置、範圍，經本院會同兩造於九十四年
    六月九日現場履勘，並囑請桃園縣中壢地政事務所人員於是
    日實施測量結果，附圖所示編號第五四五之Ｂ、編號第五四
    八之Ｂ及編號第五四九之Ｂ地上物分別占用系爭土地面積依
    序為五平方公尺、六平方公尺、十五平方公尺等情，業為兩
    造所不爭執，自堪信為真實。
三、按權利之行使，是否以損害他人為主要目的，應就權利人因
    行使權利所能取得之利益，與他人及國家社會因其權利行使
    所受之損失，比較衡量定之。倘其權利之行使，自己所得利
    益極少，而他人及國家社會所受之損失甚大者，非不得視為
    以損害他人為主要目的，此乃權利社會化之基本內涵所必然
    之解釋，最高法院七十一年度臺上字第七三七號判例可稽；
    又行使權利、履行義務，應依誠實及信用方法，此亦為民法
    一百四十八條第二項所明定，違反誠信原則時，其行使權利
    之行為不發生當事人所期望發生的效果；此誠信原則為公平
    正義的象徵，對於法律的倫理性與當事人間利益的均衡性，
    具有促進與調節之作用，而將此原則作為評價當事人間之法
    律行為時，提高法律行為的倫理價值，追求實質的正義，使
    形式合法但將造成對方過於嚴酷的法律行為，得以緩和或合
    理化，在當事人間或利害關係人間產生調和的功能，以實現
    具體個案之妥當性；另土地所有權人得就其所有物之範圍，
    為全面之支配與管理，此為民法第七百六十五條所明定，本
    件被告三人雖僅占用原告所有土地之一部，但在衡量原告因
    權利行使所能取得利益時，仍應以原告若能保全系爭土地之
    完整時所能取得之利益決之。茲暫不論被告三人所有之建物
    分別坐落於系爭土地是否為無權占有，縱認確屬無權占有，
    惟：
（一）系爭三筆土地面積合計雖達一百五十二點九四平方公尺，
      但其整體土地形狀，呈狹長不規則狀，再者，從週邊位置
      觀察，系爭土地正前方為被告三人所有之建物，後方則有
      軍事基地所構築之圍牆，左、右兩側復有為第三人所有之
      土地、建物阻擋，系爭土地現為一無適當對外通行道路之
      袋地，衡諸一般經驗法則，系爭土地顯難為通常之規劃利
      用。加以，被告三人占用系爭土地之狀況，係在原告於九
      十二年七月十四日取得系爭土地所有權前既已存在，原告
      於知悉系爭土地現實利用性甚低之狀況下，猶願向第三人
      承買系爭土地，其是否有現實規劃利用系爭土地之目的，
      已不無疑義，再者，原告於本院審理過程中，除可明顯確
      認原告有將系爭土地分別出售予被告之意願外，關於系爭
      土地之利用，並未提出任何將來積極利用計劃，準此觀之
      ，堪認原告關於就系爭土地為權利行使上，其所得利益係
      以冀希出售系爭土地予被告所得價金，為其主要甚或唯一
      之預期。
（二）被告三人分別所有附圖所示編號第五四五之Ｂ、編號第五
      四八之Ｂ及編號第五四九之Ｂ地上物分別占用系爭土地面
      積依序僅為五平方公尺、六平方公尺、十五平方公尺，而
      ，而被告三人在其上則分別為設有三層樓高之建物，已如
      前述。原告索回上開遭占用之土地，不惟無增進上開土地
      之利用性，且須拆除被告三人分別所有三層樓之房屋牆壁
      ，其結果原告無所得利益，被告卻所受損害甚大，原告有
      權利濫用之情形，洵堪認定
四、承上所述，原告依無權占有之法律關係，請求被告三人拆屋
    還地即屬無據，應予駁回。又原告之訴既經駁回，則其假執
    行之聲請即失所附，爰併駁回之；另本件事證已臻明確，兩
    造其餘攻擊防禦方法，核與本案事實及判決結果不生影響，
    爰不予一一審究，併此敘明。
據上論結，本件原告之訴為無理由。依民事訴訟法第七十八條，
判決如主文。
中   華   民  國   九十五   年    一    月   二十三   日
                          民事第二庭法  官  石有為
上開正本證明與原本無異。
如對本判決不服，須於判決送達後二十日內向本院提出上訴狀。
                                    書記官  黃棟楠
中   華   民  國   九十五   年    一    月   二十三   日


司法院資訊處製作；財團法人民間司法改革基金會備份。
